臺灣雲林地方法院民事判決
110年度六簡字第151號
原      告  鄭金綢  
訴訟代理人  吳聰億律師
被      告  鄭沛淇  
上列當事人間分割共有物事件，於民國110 年9 月16日言詞辯論
終結，本院判決如下：
    主  文
兩造共有如附表所示之土地及建物准予變價分割，所得價金按附
表變賣價金分配比例欄所示分配比例分配。
訴訟費用由兩造各依附表訴訟費用分擔比例欄所示比例負擔。
    事  實  及  理  由
壹、程序方面：
    按訴狀送達後，原告不得將原訴變更或追加他訴，但請求之
    基礎事實同一、擴張或減縮應受判決事項之聲明、不甚礙被
    告之防禦及訴訟之終結者，不在此限，民事訴訟法第255條
    第1項第2、3、7款定有明文。上開規定依同法第436條第2項
    於簡易訴訟程序適用之。本件原告起訴時係聲明：請求判令
    就坐落雲林縣○○鄉○○段000地號土地(下稱系爭土地)，面積
    為169.00平方公尺，依起訴書之附圖及附表所示，以原物分
    配於原、被告兩造（見本院卷第1頁）；嗣變更訴之聲明：
    兩造共有如附表所示之土地及建物(下稱系爭不動產)准予變
    價分割，所得價金按附表變賣價金分配比例欄所示分配比例
    分配（見本院卷第54頁）。核原告所為，合於前揭規定，應
    予准許。
貳、實體方面：
一、原告起訴主張：
    系爭不動產為兩造所共有，兩造間系爭不動產之分割無法達
    成協議，復無依使用目的不能分割之情形，爰依法請求將系
    爭不動產予以分割，請准許變價分割系爭不動產全部，即依
    兩造應有部分比例分配價金之分割方式等語。並聲明：如主
    文第1 項所示。
二、被告則以：願以公告地價承購原告之持分，以保系爭不動產
    完整性等語資為抗辯。
三、本院之判斷：
㈠、按各共有人，除法令另有規定外，得隨時請求分割共有物。
    但因物之使用目的不能分割或契約訂有不分割之期限者，不
    在此限；又共有人相同之數不動產，除法令另有規定外，共
    有人得請求合併分割，民法第823 條第1 項、第824 條第5
    項分別定有明文。經查，系爭不動產由兩造共有，應有部分
    各如附表之應有部分欄所示等事實，業據原告提出系爭土地
    登記第三類謄本為證（見本院卷第5 頁)，並有雲林縣稅務
    局房屋稅籍證明書在卷可參（見本院卷第42頁至第45頁），
    且為被告所不爭執，應堪信為真實。復查，依本件現有證據
    資料，足認系爭不動產並無因物之使用目的不能分割之情形
    ，共有人間亦未訂有不分割之約定。又系爭建物之事實上處
    分權，雖非列舉之不動產物權，即事實上處分權之本質，雖
    屬所有權權能之集合，得為讓與之標的，並具有財產權之性
    質，然其不能與不動產物權等同視之，既非不動產物權，自
    無民法第759 條「應經登記，始得處分其物權」規定之適用
    。再依民法第831 條「本節規定，於所有權以外之財產權，
    由數人共有或公同共有者準用之」之規定，顯然所有權以外
    之其他財產權，包括所謂之「事實上處分權」，倘係由數人
    分別共有或公同共有者，當亦得成為法院裁判分割之客體（
    臺灣高等法院暨所屬法院103 年法律座談會民事類提案第5 
    號審查意見參照）。準此，本件原告請求分割系爭不動產，
    自屬有據，應予准許。
㈡、次按共有物之分割，依共有人協議之方法行之。分割之方法
    不能協議決定，或於協議決定後因消滅時效完成經共有人拒
    絕履行者，法院得因任何共有人之請求，命為下列之分配：
    一、以原告分配於各共有人。但各共有人均受原物之分配顯
    有困難者，得將原物分配於部分共有人。二、原物分配顯有
    困難時，得變賣共有物，以價金分配於各共有人；或以原物
    之一部分分配於各共有人，他部分變賣，以價金分配於各共
    有人，民法第824 條第1 項、第2 項復有明定。再按分割共
    有物，究以原物分割，或變價分割為適當，法院應斟酌當事
    人意願、共有物之使用情形、物之經濟效用及全體共有人之
    利益等情形而為適當分割，不受共有人所主張分割方法之拘
    束（最高法院87年度台上字第1402號、88年度台上字第600
    號判決意旨參照）。爰審酌稅籍編號00000000000之建物為2
     層樓加強磚造房屋，1 樓面積為57.70 平方公尺，2 樓面
    積為48.90 平方公尺，稅籍編號0000000000建物為土竹造(
    土磚混合造)，有雲林縣稅務局房屋稅籍證明書在卷可參（
    見本院卷第42頁至第45頁），倘為原物分配，則兩造所得面
    積顯然過於狹小，且兩造分得之部分復均有出入之需求，勢
    必須另劃出共同使用之門廳或走道空間，並就該空間維持共
    有、約定使用或其他方式之法律關係，此舉不僅減少各共有
    人得有效利用之空間，徒增法律關係之複雜化，並減損系爭
    不動產之經濟價值，足見原物分割之方案顯有困難。另為免
    另生金錢補償之糾紛，亦不宜採取部分共有人受原物分配，
    部分共有人以金錢補償之分割方式。原告主張採行變賣分割
    之方式，在自由市場競爭之情形下，將使系爭不動產之市場
    價值極大化，對於共有人而言，顯較有利。再者，民法第82
    4 條第7 項已增訂：「變賣共有物時，除買受人為共有人外
    ，共有人有依相同條件優先承買之權，有二人以上願優先承
    買者，以抽籤定之。」之內容，核其立法理由，乃共有物變
    價分割之裁判係賦予各共有人變賣共有物，分配價金之權利
    ，故於變價分配之執行程序，為使共有人仍能繼續其投資規
    劃，維持共有物之經濟效益，並兼顧共有人對共有物之特殊
    感情，爰增訂變價分配時，共有人有依相同條件優先承買之
    權。是本院審酌系爭不動產之使用情形、經濟效用、兩造之
    利益等一切情形後，認系爭不動產以變價方式分割，並按兩
    造應有部分比例分配較為適當，且符合公平原則。
四、從而，原告依民法第823 條第1 項前段規定，訴請分割系爭
    不動產，為有理由，且以將系爭不動產變價分割為最適宜之
    分割方法，爰判決兩造所共有之系爭不動產應予變價分割，
    所得價金按附表「變賣價金分配比例」欄所示比例分配之。
五、本件事證已臻明確，兩造其餘攻擊防禦方法及所提證據，核
    與本件判決結果不生影響，爰不另一一論述，併予敘明。
六、末按因共有物分割、經界或其他性質上類似之事件涉訟，由
    敗訴當事人負擔訴訟費用顯失公平者，法院得酌量情形，命
    勝訴之當事人負擔其一部，民事訴訟法第80條之1 定有明文
    。本件分割共有物之方法，本應由法院斟酌何種方式較能增
    進共有物之經濟效益，並兼顧兩造之利益，以決定適當之分
    割方法，不因何造起訴而有不同，故原告請求分割之訴雖有
    理由，惟關於訴訟費用負擔，如全部由被告負擔，將顯失公
    平，依前開規定，除被告按其應有部分比例負擔外，勝訴之
    原告亦應按其應有部分比例負擔之。爰另諭知訴訟費用之負
    擔比例如主文第2 項所示。
七、訴訟費用負擔之依據：民事訴訟法第80條之1。
中    華    民    國    110   年    10    月    4     日
                  斗六簡易庭      法  官  温文昌
以上正本係照原本作成。
如不服本判決，應於送達後20日內向本院提出上訴狀並表明上訴
理由，如於本判決宣示後送達前提起上訴者，應於判決送達後20
日內補提上訴理由書（須按他造人數附繕本）。
中　　華　　民　　國　　110 　年　　10　　月　　5 　　日
                                  書記官  張宏清
附表：

共有人 雲林縣○○鄉○○段000地號土地應有部分 雲林縣○○鄉○○村○○路00巷0號建物應有部分(稅籍編號00000000000，加強磚造) 雲林縣○○鄉○○村○○路00巷0號建物應有部分(稅籍編00000000000，土竹造〈土磚混合造〉) 變賣價金分配比例 訴訟費用分擔比例 鄭金綢  1/2 1/2 1/2 1/2 1/2 鄭沛淇 1/2 1/2 1/2 1/2 1/2